【裁判字號】    95,上訴,941
【裁判日期】    950518
【裁判案由】    偽造有價證券等
【裁判全文】
臺灣高等法院刑事判決                 95年度上訴字第941號
上  訴  人  臺灣臺北地方法院檢察署檢察官
被      告  甲○○
                    （另於臺灣桃園女子監獄執行中）
指定辯護人  本院公設辯護人丙○○
上列上訴人因偽造有價證券等案件，不服臺灣臺北地方法院94年
度訴字第433號，中華民國95年1月26日第一審判決（起訴案號：
臺灣臺北地方法院檢察署94年度偵字第29號），提起上訴，本院
判決如下：
    主  文
上訴駁回。
    理  由
一、公訴意旨略以：被告甲○○明知其未取得郭珮淇之同意或授
    權，竟意圖為自己不法所有，基於概括之犯意，自民國93年
    9月5日起至同年10月24日止，連續在台北市○○區○○路 1
    段144號2樓「西門頻道商場」，偽稱係郭珮淇，向乙○○購
    買精油多次，致乙○○誤認其係郭珮淇，陷於錯誤，而交付
    共計價值達新台幣（下同）4萬5,092元之精油予甲○○。嗣
    無力清償，竟意圖供行使之用，於93年11月7 日，在上址，
    偽造郭珮淇之署押於本票上，並在本票上填載金額4萬5,092
    元，及登載發票日期為93年11月7 日等內容後，復當場將該
    本票持交乙○○予以行使，以供抵償上開債務，足生損害於
    郭珮淇、乙○○等人；因認被告涉犯刑法第201條第1項偽造
    有價證券及第339條第1項詐欺取財罪嫌。
二、按犯罪事實應依證據認定之，無證據不得認定犯罪事實；又
    不能證明被告犯罪者，應諭知無罪之判決，刑事訴訟法第15
    4條第2項、第301條第1項分別定有明文。而認定被告有罪之
    事實，應憑證據，如未能發現相當之證據，或證據不足以證
    明，自不能以推測或擬制之方法，以為裁判之基礎；且認定
    事實所憑之證據，其為訴訟上之證明，須達於通常一般人均
    不致有懷疑，而得確信其為事實之程度者，始得據為有罪之
    認定，倘其證明尚未達到此一程度，而有合理之懷疑存在時
    ，尚難為有罪之認定基礎；苟積極證據不足以為不利於被告
    事實之認定，即應為有利被告之認定，更不必有何有利之證
    據（最高法院30年上字第816 號、40年台上字第86號、76年
    台上字第4986號判例參照）。
三、公訴人認被告甲○○涉犯前揭罪嫌，無非係以：被告之供述
    、證人即告訴人乙○○之證述及卷附之本票正本1 紙，為其
    主要論據。訊據被告固供承積欠告訴人乙○○債務，並以「
    郭佩淇」名義簽發前揭本票，且將該本票交付乙○○抵償債
    務之事實；惟堅詞否認有何詐欺及偽造有價證券罪嫌，辯稱
    ：其於93年5 月間因覺運氣不好，故請算命師取了「郭佩淇
    」作為別名對外使用，自93年7月間起至94年3月間止在西門
    頻道商場賣服飾，朋友及整個商場的人都叫其「PEGGY 」，
    乙○○在該商場賣精油，向其推銷，其陸續向乙○○購買精
    油積欠貨款，故以「郭佩淇」名義簽發本票，並無冒名簽發
    本票，其比乙○○更早到該商場工作，也比她晚離開商場，
    沒有逃逸，實無詐欺或偽造有價證券之犯意等語。
四、經查：
（一）被告固向告訴人乙○○購買精油積欠貨款後，簽發發票人
      為「郭珮淇」之面額4萬5,092 元、票號0000000號、發票
      日93年11月7 日、到期日93年11月17日、地址「高雄縣鳳
      山市○○路○段400巷4弄11號」之本票1紙予乙○○收執等
      情，已據證人即告訴人乙○○於原審審理時證稱在卷（見
      原審卷第68正反面、69頁背面），並為被告所是認，且有
      上開本票正本1 紙附卷可稽（見偵查卷第13頁），固堪信
      為真實。
（二）惟按所謂「偽造」者，係指冒用或捏造他人名義而為制作
      者而言。又身分證上記載之姓名，乃用以表彰及區別自己
      與他人在社會不同個體之名稱，惟足以區別或辨識之名稱
      ，並不以身分證上記載之姓名為限，一般所謂之別名、字
      號、藝名、小名等，亦均屬之；是以，如以自己之別名、
      字號、小名等異於身分證上記載姓名之名稱對外簽發本票
      或私文書，如該名稱足以讓相對人辨識該名稱即指本人無
      誤時，即不涉刑法「偽造」範疇。最高法院90年度台上字
      第3436號判決「署名，僅以證明其主體之同一性為已足，
      並不以簽署戶籍登記之姓名為必要，即用化名、代名、筆
      名或僅簽名字均無不可，因之行為人如以其偏名為法律行
      為，茍其偏名，係行之多年，且為社會上多數人所知，則
      該偏名已足證明其主體之同一性，該行為人即無偽造他人
      名義之犯意」，亦揭諸斯旨可資參照。
（三）本案被告自93年5 月間起即對外使用「郭佩淇」之別名，
      於93年7月間起至94年3月間止在西門頻道商場販賣服飾等
      情，已據被告陳明在卷。證人乙○○於原審審理時亦證稱
      ：剛認識被告時就知道她叫郭珮淇，她要其叫她PEGGY ，
      西門頻道商場其他人都稱呼她PEGGY ，她在其銷貨清單都
      簽郭珮淇，因怕被告離職會找不到人，就請她簽本票，其
      比被告晚至該商場工作，其離開商場時被告還在該處工作
      等語（見原審卷第68頁至第70頁）。足證被告先於告訴人
      在西門頻道商場工作，於認識告訴人之前即以「郭珮淇」
      名義對外從事社會活動，且其以「郭珮淇」名義對外行之
      已達相當之時日，堪認「郭珮淇」屬被告之別名無誤；則
      依前揭說明，被告以「郭珮淇」名義簽發本票之行為，尚
      不屬於冒用他人名義之行為，故不該當於刑法「偽造」行
      為之構成要件。
（四）雖被告書寫於上開本票背面之身分證字號有誤（見附於偵
      查卷第13頁之本票正本背面），惟被告於原審審理時供稱
      ：因乙○○請男友之母親來店裡找其本人，其與該人不熟
      ，對方硬要其寫身分證字號，其怕遭人非法使用，始書寫
      錯誤之身分證字號，發票地址係其戶籍地無誤等語；證人
      乙○○於原審審理時則陳稱：有請被告順便寫下身分證字
      號，因本票正面沒有欄位可以寫，所以就寫在後面等語（
      見原審卷第68頁背面）。衡情一般人透漏自己之身分證字
      號多會慎重，而身分證字號並非本票應記載之事項（見票
      據法第120條），於對方額外要求書寫身分證字號時，被
      告有所顧慮，尚非完全不可能；況被告之戶籍地係「高雄
      縣鳳山市○○路○段400巷4弄11號」，此有法務部戶役政
      連結作業系統1紙附卷可稽（見原審卷第45頁），被告業
      於本票正面書寫正確之地址，亦有上開本票1紙在卷足憑
      ，而以戶籍地址亦可於政府機關戶役政系統查知被告之年
      籍資料，且告訴人乙○○係以被告其人為發票之對象，尚
      不致使持票之乙○○產生誤認，況衡諸前情，該「郭珮淇
      」之別名代表被告人格之同一性並無軒輊，已然明確，即
      難以被告書寫身分證字號有誤而推論其涉犯偽造有價證券
      罪嫌。
（五）又公訴人以被告於前揭時地自稱係郭珮淇，向乙○○購買
      精油多次，乙○○共交付價值達4萬5,092元之精油予被告
      ，然未獲付款等情，認被告係涉犯連續詐欺取財罪嫌。惟
      按刑法第339條第1項之詐欺罪，以行為人意圖為自己或第
      三人不法之所有，以詐術使人陷於錯誤，而將本人或第三
      人之財物交付為要件，是以就行為是否施用詐術及相對人
      是否因行為人之施用詐術而陷於錯誤，並因而為財物之交
      付等犯罪構成要件之事實，自應依證據認定之，尚不得僅
      以受領財物之一方事後有債務不履行之情事，而推定其自
      始即具有不法所有之意圖及施用詐術。被告否認有對告訴
      人施用何詐術使告訴人陷於錯誤交付精油，而「郭珮淇」
      係被告之別名，已足認其主體之同一性，業如前述，尚難
      僅以被告以「郭珮淇」名義與告訴人交易，即遽認被告有
      詐欺犯行。又證人乙○○自承：被告自93年9月5日起至同
      年10月24日止多次向其購買精油，僅給付小額貨款，其餘
      貨款係簽帳未給付等語（見原審卷第68 至69頁），足見
      係告訴人同意讓被告賒欠貨款，告訴人所稱遭被告詐欺，
      既為被告所否認，又無其他證據足以佐證，自難採信；參
      以被告與告訴人均在西門頻道商場工作，告訴人離職時被
      告尚在該商場工作並無逃逸，益徵被告無詐欺犯行。本件
      應屬民事債務不履行之問題，尚難以詐欺罪相繩。
（六）綜上各情，被告所為與刑法之偽造有價證券與詐欺罪要件
      不合，此外，復查無其他積極證據，足認被告確有公訴人
      所指之犯行，被告犯罪即屬不能證明。
五、檢察官上訴意旨略以：被告一個月薪資不過1萬多2萬，卻於
    93年9月5日起至同年10月24日之短時間內，向告訴人乙○○
    購買4萬5,092元，已超過其所得負擔金額之精油；又被告於
    93年3 月間即有信用卡欠繳而遭強制停卡之紀錄，參以告訴
    人乙○○結證稱：「她與被告之間交易是剛開始她買5,000
    元，給我1萬2,000元，剩下的累積之後再拿給我，但後來都
    沒有拿給我，說了一些不可信的理由拖延，她說她父親有投
    資商場，她母親會拿錢過來，還有說她已經轉帳給我，但都
    都沒有」等語，均足證被告購買精油時沒有支付貨款的能力
    ，而有詐欺之事實。再者，被告於商場外是否也使用「郭珮
    淇」該名，無從得知，而被告以該名自稱，是否已達行之多
    年且為社會上大多數人所知之主體性無虞之程度，誠屬可議
    ，參以本票上填寫之地址乃被告許久未回之老家，並於本票
    背面故意登載錯誤之身分證字號，均足證被告簽署「郭珮淇
    」姓名乃意在隱藏其真實身分等語。經查：
（一）證人即告訴人乙○○固於原審證稱上情，惟證人上揭證詞
      ，僅能證明被告「購買精油後」，遲延給付貨款所為之說
      詞，尚不能遽以證明被告「購買精油時」有施用詐術，而
      被告自告訴人買受精油的時間，係自93年9月5日起至93年
      10月24日止，且於93年11月7 日即開立本票予告訴人，之
      後旋於93年11月15日即給付告訴款項，達成和解，是被告
      遲延給付的時間（依各次購買時間起算）僅在數日至二個
      月之間，被告或因一時不能周轉，致告訴人追索時而為上
      揭托詞，所言縱非屬實，亦僅能證明被告發生遲延給付之
      事實，而遲延給付有各種原因，尚難以被告遲延數日至二
      個月給付之事實，遽認被告有詐欺犯行。再者，被告購買
      精油金額超過月薪以及曾在93年3 月間即有信用卡欠繳而
      遭停卡之事實，亦僅能證明被告支出超過收入之事實，惟
      收支不平衡之消費，乃交易常情，非有具體事證，亦難僅
      此遽認詐欺。
（二）檢察官上訴意旨謂無從知悉「被告於商場外是否也使用郭
      珮淇該名」，而無從認定被告使用該名是否已達行之多年
      ，查經審理結果可知，被告不單單僅是對告訴人以「郭佩
      淇」相稱，被告係於93年7月間起至94年3月間止在西門頻
      道商場販賣服飾，被告係先於告訴人在西門頻道商場工作
      ，於認識告訴人之前即以「郭珮淇」名義對外從事社會活
      動，甚至為商業活動即在銷貨清單署名時，亦簽署「郭珮
      淇」，業據調查說明如前，據此，被告並非為了購買精油
      及簽發本票始對告訴人一人使用「郭佩淇」之名，而雖無
      從證明被告於商場外是否也使用「郭佩淇」之名，然依被
      告於西門商場上與人交際、商業活動均使用之情形以觀，
      被告以「郭珮淇」名義簽發本票之行為，核非冒用他人名
      義之行為，而與刑法「偽造」有間，上訴意旨，尚非的論
      。
（三）綜上說明，原審依調查證據之結果，斟酌全辯論意旨，認
      被告犯罪不能證明，依法為無罪之諭知，經核並無不合。
      公訴人提起上訴指摘原判決違誤，為無理由，應予駁回。
據上論斷，應依刑事訴訟法第368條，判決如主文。
本案經檢察官吳國南到庭執行職務
中    華    民    國    95    年    5     月    18    日
                  刑事第十五庭  審判長法  官  吳昭瑩
                                      法  官  楊貴雄
                                      法  官  王梅英
以上正本證明與原本無異。
如不服本判決，應於收受送達後十日內向本院提出上訴書狀，其
未敘述上訴之理由者並得於提起上訴後十日內向本院補提理由書
（均須按他造當事人之人數附繕本）。
                                      書記官  李信穎
中    華    民    國    95    年    5     月    26    日


司法院資訊處製作；財團法人民間司法改革基金會備份。
